【裁判字號】    97,破更一,5
【裁判日期】    971107
【裁判案由】    宣告破產
【裁判全文】
臺灣士林地方法院民事裁定             97年度破更一字第5號
聲  請  人  乙○○
相  對  人  甲○○
上列聲請人聲請宣告相對人破產事件，本院裁定如下：
    主  文
聲請駁回。
聲請程序費用由聲請人負擔。
    理  由
一、本件聲請意旨略以：相對人為執業醫師，獨資經營設於臺北
    縣汐止市○○○路429 號之汐止東辰醫院，其自民國95年10
    月起陸續向聲請人借款，截至目前尚欠新臺幣（以下同）46
    0 萬元，聲請人於96年5 月25日以存證信函催告相對人清償
    ，惟其無力清償。查汐止東辰醫院營運狀況不佳，員工人謀
    不臧，日前已停止營運，不僅租金積欠未付，醫院內設備亦
    遭不明人士強搬一空，且相對人因累積退票達3 張以上，業
    被列為拒絕往來戶，足見其已不能清償債務，而據聲請人所
    悉，汐止東辰醫院仍有百萬以上之健保款項未向中央健康保
    險局請款，乃有相當資產得組成破產財團，爰依破產法第57
    條、第58條規定，聲請宣告相對人破產云云。
二、按「破產，對債務人不能清償債務者，宣告之。」破產法第
    57條定有明文，故宣告破產須以債務人不能清償所負債務為
    要件，要屬當然。又按財團費用及財團債務，應先於破產債
    權，隨時由破產財團清償之；破產宣告後，如破產財團之財
    產不敷清償財團費用及財團債務時，法院因破產管理人之聲
    請，應以裁定宣告破產終止，破產法第97條、第148 條分別
    定有明文。是依上開法條意旨以觀，倘債務人確係毫無財產
    可構成破產財團，或破產財團雖勉強可組成，然其破產財團
    之財產尚不敷清償破產財團之費用及財團之債務，縱使予以
    裁定宣告債務人破產，因其他破產債權人已無法藉由破產程
    序而受到任何清償之機會，而無從依破產程序清理其債務時
    ，即無進行破產程序之必要，得以無宣告破產之實益為由，
    裁定駁回債務人破產之聲請（最高法院86年度臺抗字第479
    號裁定意旨參照）。再按，法院宣告破產後，應選任破產管
    理人，並決定申報債權期間及第一次債權人會議期日（破產
    第64條），破產管理人就任後，應清查整理債務人之財產狀
    況，並編造債權表及資產表，必要時尚須執行破產法第90條
    至第93條規定之職務，是其職務內容甚為繁雜，應由法院核
    定給予相當之報酬。又因破產財團之管理變價及分配所生之
    費用、因破產債權人共同利益所需審判上之費用、破產管理
    人之報酬等，為財團費用；破產管理人關於破產財團所為行
    為而生之債務等，則為財團債務。是以，破產程序之進行應
    支出相當之費用，顯可預期。
三、經查：
  (一)資產方面：
    1.本院前於96年度破字第63號宣告破產事件依職權調查相對
      人之財產所得資料，相對人95年度僅有東聯化學股份有限
      公司股利收入3,212 元，其名下另有東聯化學股份有限公
      司投資1 萬920 元，以及1989年份之轎車1 部，殘值不高
      ，此有稅務電子閘門財產調件明細表附於本院96年度破字
      第63號卷宗可稽。
    2.復查，本院命相對人陳報詳細資產資料，相對人提出銀行
      記名支票影本1 紙，表明目前有現金資產30萬元，東辰醫
      院機器設備均遭債權人搬空，已無任何機器設備可供抵償
      債務，另主張：汐止東辰醫院尚有95年12月及96年1 月份
      共2 個月份未向中央健保局請領健保費，平時由財務人員
      處理相關帳務後，由院長黃光雄用印申請，相對人不清楚
      具體可請領之健保費數額，但依過去每2 個月請領之經驗
      推測，未領取之健保費應有百餘萬元，請求本院逕向中央
      健保局函查或收取云云。惟查，經本院向中央健康保險局
      函查汐止東辰醫院過去每月請領之健保醫療費金額，暨95
      年12月至96年1 月是否未申報健保費，據該局臺北分局於
      97年10月23日以健保北費一字第0970080922號函覆稱：「
      東辰醫院於95年5 月15日開始特約，96年1 月起並無申報
      醫療費用」等語，並檢附該院95年6 月至12月份醫療費用
      核減率及補付率報表，揆諸上開報表，汐止東辰醫院每月
      核定點數介於22萬0,351 點至41萬3,857 點不等，其中95
      年12月份已申請核定31萬4,082 點、8 萬5,859 點，則相
      對人所稱汐止東辰醫院95年12月份健保醫療費尚未向中央
      健保局請領云云，即與事證不符。又本院依相對人提出之
      汐止東辰醫院員工名冊，依相對人所陳內容發函命會計吳
      宜蓉陳報汐止東辰醫院是否尚有健保費未請領暨其單據，
      據其於97年10月28日函覆稱：健保費之請領非其工作，無
      從檢送單據資料等語，另黃光雄已於97年5 月19日歿，有
      個人基本資料查詢結果表在卷可稽。
    3.是以，本院查無聲請人所指相對人尚有百萬元以上之健保
      費未向中央健保局請領之情事，聲請人及相對人復未能提
      出可供即時調查之證據供本院調查，則依卷內事證，充其
      量僅能認定相對人名下有現金資產30萬元、東聯化學股份
      有限公司投資1 萬920 元，1989年份之轎車1 部。
  (二)債務方面：
    經本院命相對人陳報之債務明細，相對人提出契約書、存證
    信函、催告書、退票統計表、員工名單等，陳報其退票金額
    總計3,891 萬7,824 元、並積欠陳雲昌、聲請人、臺北富邦
    商業銀行、台新銀行、荷蘭銀行如附表所示之金額，另積欠
    汐止東辰醫院員工薪資數額不明。經本院依職權調取相對人
    票據信用資料及退票理由單，相對人退票55張共計金額為3,
    655 萬0,915 元，惟提示人資料僅查得部分，其餘尚待查證
    。是以，依卷內現存資料，相對人之債務金額至少4,693 萬
    7,523 元，其中票據債務3,655 萬0,915 元之債權人為何人
    不明，另積欠27名員工薪資，債務金額亦待查。
  (三)破產費用：
    1.本件如宣告聲請人破產，聲請人尚須支付破產管理人之報
      酬，而破產管理人之報酬，通常依案件之繁簡不等，參酌
      本院89年度破字第11號、91年度破字第16號、93年度破字
      第14號、93年破字第30號、95年度破字第17號、95年度破
      字第26號、96年度破字第5 號、96年度破字第41號、96年
      度破字第69號等破產事件，分別核定破產管理人之報酬少
      則為4 萬元至10萬元，多則70餘萬元，本件聲請人獨資經
      營汐止東辰醫院，且尚有55紙支票之提示人及27名員工薪
      資數額待查明，破產管理人必須處理資產、負債、辦理稅
      務申報程序、釐清債務金額等事宜，較為繁瑣，粗估破產
      管理人處理破產事務之報酬至少10萬元。
    2.復查，如前所述，相對人主張其退票金額總計3,891 萬7,
      824 元，依卷內退票理由單金額總計3,655 萬0,915 元，
      債權人為何、債權是否存在，均屬未知，另有及27名員工
      薪資數額待確認，且依聲請人及相對人所述，部分債權人
      搬走汐止東辰醫院機器設備抵償，則抵償後之債權金額更
      待釐清。是以，可以預見本件如進入破產程序，破產管理
      人必須提起多件確認債權存在或不存在之訴訟，單就票據
      部分之訴訟標的金額計算三審裁判費即高達133 萬4,912
      元，再依司法院頒佈之各級法院辦案期限實施要點，民事
      通常程序第一審審判案件應於收案之日起1 年4 個月內終
      結，第二審審判案件為2 年，第三審審判案件為1年 ，估
      計上開確認債權存在或不存在之訴判決確定所需時間為4
      年4 個月，則未來核定破產管理人之報酬時，尚應加計破
      產管理人於4 年4 個月間處理民事訴訟所支出之勞力、時
      間、費用。
  (四)綜上所述，聲請人名下僅有現金資產30萬元、東聯化學股份
    有限公司投資1 萬920 元，1989年份之轎車1 部，而本件破
    產管理事務具有相當之繁雜性，破產程序一旦進行，破產管
    理人恐有提起多件確認訴訟之必要，粗估三審民事訴訟裁判
    費至少133 萬4,912 元，再加計破產管理人報酬至少10萬元
    ，另有破產程序進行所需支出之費用，諸如破產管理人委請
    會計人員查帳以釐清債務人之財產狀況，並編造債權表及資
    產、召開債權人會議、行使其他權限等，無一不以破產財團
    之財產支出，顯然本件破產財團縱勉可組成，亦難認足敷清
    償財團費用及財團債務等破產程序費用。且聲請人自承資產
    已不足以清償負債，反須支付前揭破產管理人之報酬、破產
    程序進行所需之費用等等，非但無從依破產程序清理債務，
    徒然侵害債權人權利，是依前揭說明，本件聲請人聲請宣告
    破產即無實益，要無宣告破產徒生耗費之必要，其聲請為無
    理由，應予駁回。
四、依破產法第5 條、民事訴訟法第95條、第78條，裁定如主文
    。
中    華    民    國    97    年    11    月    7     日
                  民事第二庭  法  官  陳玉曆
以上正本證明與原本無異。
如對本裁定抗告，應於裁定送達後10日內向本院提出抗告狀。
中    華    民    國    97    年    11    月    11    日
                              書記官  吳華瑋


司法院資訊處製作；財團法人民間司法改革基金會備份。
